【裁判字號】    89,上訴,579
【裁判日期】    890201
【裁判案由】    殺人
【裁判全文】
臺灣高等法院臺中分院刑事判決              民國八十九年度上訴字第五七九號
    上  訴  人  臺灣臺中地方法院檢察署檢察官
    被      告  甲○○
    指定辯護人  本院公設辯護人  乙○○
右上訴人因被告殺人案件，不服臺灣臺中地方法院中華民國八十九年二月一日第一審
判決（民國八十七年度重訴字第二○二五號，起訴案號：臺灣臺中地方法院檢察署民
國八十七年度偵字第一一一九七號），提起上訴，本院判決如左：
    主  文
上訴駁回。
    理  由
一、公訴意旨略以，被告甲○○於民國（下同）八十一年間，曾因違反槍砲彈藥刀械
    管制條例案件，經本院判處有期徒刑一年確定，甫於八十四年二月二十七日執行
    完畢，猶不知悔改。復於八十七年二月二日上午五時五十五分許，在台中市○○
    路○段二一九號二樓十一室，與其同居女友羅美惠發生爭吵，竟基於殺人之犯意
    ，以手腕緊扼羅美惠之頸部，使羅美惠呼吸困難，因而窒息死亡。甲○○為掩飾
    罪行，乃故佈疑陣，將羅美惠平放在床上，脫去其上衣，又以長袖衣物在其頸部
    纏繞打結，雙手拉至背後用衣架之鐵絲反綁，又脫去其內褲，再以棉被覆蓋其全
    身，故佈為被姦殺狀；然後向其朋友及羅美惠之母親謊稱，羅美惠是自殺身亡，
    再於當日中午十二時三十五分許，向台中市警察局第一分局公益派出所報案羅美
    惠死亡。因認被告有犯刑法第二百七十一條第一項之殺人罪嫌云云。
二、按犯罪事實應依證據認定之，無證據不得推定其犯罪事實，刑事訴訟法第一百五
    十四條定有明文。又按認定不利於被告之事實須依積極證據，苟積極證據不足為
    不利於被告事實之認定時，即應為有利於被告之認定，更不必有何有利之證據。
    又按認定犯罪事實所憑之證據，雖不以直接證據為限，間接證據亦包括在內；然
    而無論直接或間接證據，其為訴訟上之證明，須於通常一般之人均不致有所懷疑
    ，而得確信其為真實之程度者，始得據為有罪之認定，倘其證明尚未達到此一程
    度，而有合理之懷疑存在時，事實審法院復已就其心證上理由予以闡述，敘明其
    如何無從為有罪之確信，因而為無罪之判決，尚不得任意指為違法（最高法院三
    十年上字第八一六號、七十六年度台上第四九八六號判例參照）。
三、公訴人認被告甲○○（以下簡稱被告）涉犯上開殺人罪嫌，無非以案發現場門、
    窗未遭破壞、死者羅美惠之陰道、肛門之分泌物等跡證經送內政部警政署刑事警
    察局鑑定結果並無男性精子細胞反應、且羅美惠經法醫解剖屍身鑑定結果，係生
    前受扼而窒息死亡，而被告之前任女友Ａ女（姓名年籍詳卷）指稱被告平日有用
    右手肘勒其脖子之惡習、又被告經警測謊結果，呈現說謊現象及證人黃復國、黃
    衛國警訊中供證被告甲○○案發當日上午神情有異等為主要論據。
四、被告於本院審理中未到庭，據其於警訊、偵查、原審時所為之供述，始終堅決否
    認有右開殺人之犯行，並辯稱案發當日清晨，伊騎乘機車後載被害人即同居人羅
    美惠返家途中，曾購買早餐，抵「福聯大樓」住處後，羅美惠單獨上樓取現款新
    台幣（下同）二百元，再下樓將現款及房間鑰匙交付伊，伊即騎機車至黃復國在
    台中市西屯區福上巷二號所開設店面打電動玩具及麻將，期間曾以計程車載送客
    人到台中榮總看病，再將計程車駛返黃復國店面，並曾拆卸該計程車後視鏡維修
    及接續玩電玩，迄當日中午十二時左右，再返回同居住處，雖發現羅美惠躺在床
    上並以棉被覆蓋之屍體，思及羅美惠曾揚言自殺，乃臆測羅美惠係自殺身亡，並
    聯絡其家人，但伊並未殺害羅美惠等語。經查：
  (一)、案發現場之「福聯大樓」為住商混合大樓，二樓至十樓住戶多達一百餘戶，流
      動性極大，未設監視器，雖僱有管理員，但其上班時間為上午九時起至下午九
      時止，下班時間則門戶均開放任人自由進出等情，經該大樓管理員涂溫秀琴於
      原審結證明確（見原審卷第一八○頁），並有「福聯大樓」照片附卷可考，足
      證「福聯大樓」住戶複雜、門禁鬆懈。公訴人雖指稱案發現場住處之門、窗未
      遭破壞，但偏查偵查卷宗內，並無任何詳細勘驗報告、現場圖及門窗放大照片
      可稽，亦經承辦員警劉坤鴻於原審結證明確（見原審卷第一八四頁）。而該住
      處之鐵門因卯釘鬆動，門縫過大，亦經該屋房東彭匡彥於原審結證屬實（見原
      審卷第一八二頁），並有鐵門放大照片附原審卷可證（見原審卷第七十五頁）
      ，則自門縫處以物勾開該鐵門自非難事，要難排除外人侵入之可能。加以被告
      供稱案發日，僅羅美惠一人上樓開門後，再下樓將鑰匙及現款交付予被告（詳
      如下第(三)項所述），羅美惠門開期間之空檔，外人乘機侵入屋，亦有可能。
  (二)、被害人羅美惠因頸部受扼而死，顯為他殺，雖有解剖鑑定報告、照片等附卷可
      佐，惟羅美惠死前曾雙手遭衣架之鐵絲綑綁，並呈暗紅紫色，不能反抗，肛門
      又遭異物插入，肛門口上方方十二點方向沾有糞便及少量血跡，肛門內部黏膜
      可見出血痕跡，此經台灣台中地方法院檢察署檢驗員黃哲信結證明確（見原審
      卷第一六四、一六五頁），復有照片及台灣台中地方法院檢察署驗斷書可證（
      見相驗卷第一○四頁）。而該綑綁被害人雙手之重要證物「衣架」，案發後未
      扣案回化驗，而失其下落，亦經台中市警察局函復在卷（見原審卷第一六八
      頁），並經承辦警員劉坤鴻證述無異（見原審卷第一八三頁）。被害人上開頸
      部受扼窒息死亡，經法醫解剖所見喉及氣管舌骨等均未見骨折，但頸部軟組織
      有出血現象，頸部皮膚壓痕反應陽性，因此兇手所用之物，推論為棉被枕頭等
      軟性物較可能使頸部受扼窒死亡，亦經上開法務部法醫研究所八十九年一月六
      日函復在卷（見原審卷第三○四頁）。而命案現場亦有棉被枕頭等軟性物品在
      羅美惠身旁，亦有現場照片附卷可考。則被害人生前曾遭兇手以強暴手段，用
      衣架之鐵絲反綁雙手，再以棉被枕頭等軟性物品壓住其頭頸部位，致使不能抗
      拒，並以異物插入肛門，足證兇手不無有性變態傾向之可能。是公訴人認被告
      係以手腕扼羅美惠頸部而致其窒息死亡，又為掩飾罪行，乃故佈疑陣，將羅美
      惠平放在床，脫去上衣，又以長袖衣物在其頸部纏繞打結，雙手拉至背後用衣
      架之鐵絲反綁，又脫去其內褲，再以棉被覆蓋全身，故佈為被姦殺狀云云，當
      屬臆側之詞，不足為憑。
  (三)、居住「福聯大樓」之鄰居住戶陳香美於警訊之初供稱：「：：：在接近六點時
      ，伊清楚聽到有人上樓之腳步聲．．．好像只有一人，無交談聲音．．．，（
      見偵查卷第四十九頁）。另鄰居李訪其於檢察官偵查中供證，伊約在早上（案
      發當日）六點半下班，到家約七點，也沒聽到什麼動靜．．．．沒有聽到羅美
      惠與同居人爭吵，因為距離伊房間近，連小聲吵伊也聽得到．．．。」（見偵
      查卷第七十四頁）。足證案發當日被告既未與羅美惠一同上樓，更未在同居處
      與羅美惠爭吵而起殺機至明，是公訴人認被告於上開時、地，因與羅美惠爭吵
      而起殺機，以手腕羅美惠頸部致其窒息死亡云云，顯有誤會。況被告與羅美惠
      相識兩年，並於案發前日（即二月一日）曾階同羅美惠至羅美惠娘家與羅美惠
      之家屬一起晚餐，亦經羅美惠之父丁○○警訊中供證明確（見偵查卷第三十四
      頁）。而羅美惠身懷被告骨肉，亦為被告所明知。加以羅美惠之乾爹謝明德於
      警訊中供稱，甲○○與羅美惠同居期間，感情不錯．．．等詞（見偵查卷第五
      十一頁反面）；羅美惠之友人陳曉菁於警訊中亦供稱，伊未曾聽聞羅美惠告知
      甲○○毆打羅女．．等語（見相驗卷第二十四頁）。足證被告與羅美惠同居期
      間，感情尚佳，羅美惠又懷有被告親骨肉，殊難逕認被告偶因細故，即故意殺
      害羅美惠。況被告既與羅美惠長期同居，期間雙方業已發生多次親蜜性關係，
      而致羅美惠懷孕，苟被告欲與羅美惠再發生親蜜關係，焉用大費周章將羅美惠
      雙手以衣架綁綑之理﹖豈不有悖常情﹖
  (四)、證人黃復國、黃衛國雖各於警訊中供稱，案發當日上午，被告呆坐店內，舉動
      有異．．臉部一直流汗云云。惟黃復國亦於原審調查中陳稱，被告當日返回店
      內，並無異樣．．．．且當日上午六時三十分左右，黃復國曾與被告一同拆卸
      上開計程車之後視鏡修理，黃復國的手被玻璃傷手，所以用面紙擦拭等語（見
      原審卷第四十七頁反面）。而修理汽車難免出汗，要難憑黃復國、黃衛國前開
      所證被告案發當日神智異常云云，即逕推定被告殺害羅美惠。又查被告騎乘機
      車自台中市福上巷二號出發，途至台中市○○路與寧夏路之龍龍泡沬紅茶店，
      搭載羅美惠返回上開向上路一段同居之「福聯大樓」，期間並在向上北路與中
      美街口停車購買早點等情，業經被告供明在卷，核與黃衛國（見相驗卷第二十
      七頁）、羅美惠友人張月（見偵查卷第三十九頁）、及中美街口賣早點之廖建
      鈐（見偵查卷第四十七頁）等人證述情節相符。查被告自上開地點往返，接人
      、購買早點，車程至少須耗費三十餘分，核與證人黃復國於警訊所供被告自當
      日上午五時三十分騎機車載人迄返回店內，約三十、四十五分左右等語（見偵
      查卷第四十三頁反面）相合。苟被告於此短短三十分鐘往返途中內，既要大
      費周章綑綁羅美惠雙手，將羅美惠扼殺，又要佈置案發現場，如此迅速手段，
      難認有可能。
  (五)、案發現場羅美惠平躺在床上，面部朝上，雙手朝後，又以棉被覆蓋身體，有現
      場照片在卷可稽，殊難一眼即判斷羅美惠死因，是被告辯稱羅美惠懷孕期間，
      心情不佳，曾揚言自殺，乍見羅美惠死亡，伊會誤其自殺等語，亦屬人之常情
      ，尚可採信。
  (六)、按測謊之鑑驗，係就受測人對相關事項之詢答，對應其神經、呼吸、心跳等反
      應而判斷，其鑑驗結果有時亦因受測人之生理、心理因素而受影響，該鑑驗結
      果固可為審判之參考，但非為判斷之唯一及絕對之依據，鑑驗結果是否可採，
      應由法院斟酌取捨，最高法院八十五年度台上字第五七九一號判決可資參照。
      查被告雖於偵查中就下列問題有說謊現象：１、問：八十七年二月二日你有與
      羅美惠吵架﹖答：沒有。２、問：八十七年二月二日你有勒羅美惠脖子﹖答：
      沒有。３、你有用衣架鐵絲綁羅美惠雙手﹖答：沒有，此有前台灣省政府警政
      廳刑事警察局大隊鑑定通知書在卷可佐（見相驗卷第五十一頁）。惟查羅美惠
      受扼而亡，兇手所用之物，推論為棉被枕頭之軟性物品，已如前述，是上開測
      謊命題已非適當，加以被告遭遇同居女友及其肚內骨肉皆亡之重大變更，身、
      心要難與平常之人相同，揆諸上開說明，自難以此測謊結果，做為認定被告殺
      人犯行之憑證。
  (七)、查命案現場所採得之十八項之血液、毛髮、體毛、體液、指甲、衛生紙、衣物
      等跡證，經送內政部警政署刑事警察局鑑定結果，均無法進一步檢測出其ＤＮ
      Ａ型別及編號九至十七號物，呈陰性反應，有該鑑驗通知書附卷可稽（見偵查
      卷第五十六頁、原審卷第二九七頁至三○三頁）；且經原審再三函詢有無其他
      可疑跡證，亦僅回函如上開鑑定報告而已（見原審卷第一六八頁），即並未採
      得任何可疑跡證。
五、綜上所述，本案既無任何直接證據可資證明被告殺害羅美惠，而間接證據又難達
    於確係被告殺害羅美惠之真實程度，復查無其他積極證據足資證明被告有何殺人
    之犯行，揆諸首開判例意旨說明，尚屬不能證明被告犯罪。原審為被告無罪之判
    決，經核尚無不合，檢察官上訴意旨，仍執陳詞，指摘原判決不當，為無理由，
    應予駁回。
六、被告經合法傳喚，無正當理由不到庭，爰不待其陳述，逕行判決。
七、據上論斷，應依刑事訴訟法第三百七十一條、第三百六十八條，判決如主文。
本案經檢察官丙○○到庭執行職務。
中      華      民      國    八十九      年      八      月    九      日
            臺灣高等法院臺中分院刑事第一庭
                                    審判長法  官  陳  紀  綱
                                          法  官  蕭  錦  鍾
                                          法  官  陳  登  源
右正本證明與原本無異。
如不服本判決應於收受送達後十日內向本院提出上訴書狀，其未敘述上訴之理由者並
得於提起上訴後十日內向本院補提理由書（均須按他造當事人之人數附繕本）。
                                          書記官  林  桂  鳳
中      華      民      國    八十九      年      八      月     十     日
                                                                        Ｋ


司法院資訊處製作；財團法人民間司法改革基金會備份。
